ACORDAO-COMPLETO-2383815

ACÓRDÃO 143/2020 ATA 2/2020 - PLENÁRIO

VISTOS, relatados e discutidos estes embargos de declaração opostos por por José Paulo Assis e Paulo Ruiz contra o Acórdão 2307/2019-TCU-Plenário, por meio do qual o Tribunal deu provimento parcial a pedido de reexame para reduzir as multas inicialmente aplicadas aos recorrentes e excluir a penalidade de inabilitação para exercício de cargo em comissão e função de confiança na Administração,
ACORDAM os Ministros do Tribunal de Contas da União, reunidos em Sessão do Plenário, diante das razões expostas pelo Relator, em:
9.1. com fundamento nos arts. 32, inciso II, e 34 da Lei 8.443/1992, conhecer e rejeitar os presentes embargos de declaração.
9.2. dar ciência deste acórdão aos embargantes.

Embargos de declaração contra acórdão que deu provimento parcial a pedido de reexame interposto em face de deliberação que apreciou monitoramento de levantamento realizado nas obras de modernização da refinaria Presidente Getúlio Vargas (Repar).

Petróleo Brasileiro S.A.

3. Recorrentes: José Paulo Assis (XXX.249.849-XX); Paulo Ruiz (XXX.259.908-XX).

13.1. Ministros presentes: José Mucio Monteiro (Presidente), Benjamin Zymler, Augusto Nardes, Aroldo Cedraz, Ana Arraes, Bruno Dantas (Relator) e Vital do Rêgo.
13.2. Ministro-Substituto convocado: Marcos Bemquerer Costa.
13.3. Ministros-Substitutos presentes: André Luís de Carvalho e Weder de Oliveira.

ACORDAO-COMPLETO-2411058

Acórdão de Relação 1318/2020 - Plenário

Acórdão de Relação

BRUNO DANTAS

Ministro Bruno Dantas.

Trata-se de embargos de declaração opostos por José Paulo Assis e Paulo Ruiz (peça 364) contra o Acórdão 2307/2019-TCU-Plenário, por meio do qual o Tribunal deu provimento parcial a pedido de reexame para reduzir as multas inicialmente aplicadas aos recorrentes e excluir a penalidade de inabilitação para exercício de cargo em comissão e função de confiança na Administração.
2.	Cientes do teor do Acórdão 2307/2019-TCU-Plenário em 14/10/2019 (peças 362-363) , José Paulo Assis e Paulo Ruiz opuseram os presentes embargos em 24/10/2019 (peça 364) .	
3.	Nesta oportunidade, os embargantes alegam que a deliberação recorrida estaria eivada de omissão e obscuridade, pois não teria sido apresentada a fundamentação necessária à dosimetria da sanção efetivamente aplicada aos ex-gestores. Segundo eles, não teriam restado claros os fatos e elementos efetivamente considerados para o arbitramento do valor da multa aplicada. 
4.	Argumentam, ainda, que as multas deveriam ser afastadas em razão:
4.1.	da baixa materialidade do débito; 
4.2.	da ausência de erro grosseiro, à luz do art. 28 da Lei 13.655/2018 ("o agente público responderá pessoalmente por suas decisões ou opiniões técnicas em caso de dolo ou erro grosseiro") e do art. 12, § 2º, do Decreto 9.830/2019 ("não será configurado dolo ou erro grosseiro do agente público se não restar comprovada, nos autos do processo de responsabilização, situação ou circunstância fática capaz de caracterizar o dolo ou o erro grosseiro") ;
4.3.	de falha na motivação para aplicação de multa simbólica, já que:
4.3.1.	o débito cujo valor não foi possível apurar, mencionado na fase de discussão no julgamento do pedido de reexame, referir-se-ia ao item orçamentário de "eventos globais", o qual não seria imputável a Paulo Ruiz;
4.3.2.	os termos da audiência direcionada a José Paulo Assis não abrangeriam a falha metodológica na aferição de valores pagos que teria resultado no suposto débito referente ao item de "eventos globais";
4.3.3.	a questão atinente ao débito pelo item de "eventos globais" já teria sido superada, nos termos do voto que fundamentou o Acórdão 2746/2016-TCU-Plenário e do item 9.2 de sua parte dispositiva.  
5.	Diante das questões aduzidas, os recorrentes finalizam o expediente com o seguinte pedido:
"Por todo o exposto, os Embargantes, confiantes no elevado critério dessa Colenda Corte de Controle Externo, requerem sejam os presentes Embargos de Declaração conhecidos e, no mérito, providos, tudo isso para que sejam sanados os vícios apontados, com consequente reforma do acórdão recorrido, especificamente para afastamento (integral) da penalidade de multa aplicada."
	É o relatório.

Renato Otto Kloss (117.110/OAB-RJ) e outros, representando José Paulo Assis e Paulo Ruiz.

Não atuou.

MONITORAMENTO. FISCOBRAS 2008. OBRAS DE MODERNIZAÇÃO DA REFINARIA PRESIDENTE GETÚLIO VARGAS - REPAR. IRREGULARIDADES NOS PAGAMENTOS DE HORAS EXTRAS. INADEQUAÇÃO METODOLÓGICA PARA A AFERIÇÃO DOS VALORES PAGOS DE FORMA INDEVIDA ÀS CONTRATADAS NO CASO DO ITEM "EVENTOS GLOBAIS". AUDIÊNCIA DOS GESTORES. REJEIÇÃO PARCIAL DAS RAZÕES DE JUSTIFICATIVA DE DOIS GESTORES. MULTA. GRAVIDADE DAS INFRAÇÕES. INABILITAÇÃO PARA O EXERCÍCIO DE CARGO EM COMISSÃO OU FUNÇÃO DE CONFIANÇA. EMBARGOS DE DECLARAÇÃO. OMISSÃO E OBSCURIDADE PONTUAIS. CONHECIMENTO E ACOLHIMENTO PARCIAL. CONSIDERAR PREJUDICADAS AS AUDIÊNCIAS REFERENTES AO ITEM "EVENTOS GLOBAIS". PEDIDO DE REEXAME. CONHECIMENTO. PROVIMENTO PARCIAL. REDUÇÃO DO VALOR DA MULTA APLICADA AOS RESPONSÁVEIS. EXCLUSÃO DO ITEM REFERENTE À INABILITAÇÃO DOS RESPONSÁVEIS. EMBARGOS DE DECLARAÇÃO. AUSÊNCIA DAS ALEGADAS OBSCURIDADES OU OMISSÕES. CONHECIMENTO E REJEIÇÃO.

MONITORAMENTO (MON)

Secretaria de Recursos (Serur); Secretaria de Fiscalização de Infraestrutura de Petróleo e Gás Natural (SeinfraPetróleo).

Trata-se de embargos de declaração opostos por José Paulo Assis e Paulo Ruiz contra o Acórdão 2307/2019-TCU-Plenário, por meio do qual o Tribunal deu provimento parcial a pedido de reexame para reduzir as multas inicialmente aplicadas aos recorrentes e excluir a penalidade de inabilitação para exercício de cargo em comissão e função de confiança na Administração.
As irregularidades que ensejaram a apenação dos responsáveis (Acórdão 2746/2016-TCU-Plenário, modificado pelos Acórdão 34/2017-TCU-Plenário e 2.307/2019-TCU-Plenário) dizem respeito ao item de "fornecimento de serviços complementares", incluído no contrato de execução das obras de modernização da refinaria Presidente Getúlio Vargas (Repar) . Tais itens, por sua vez, referem-se à apropriação e ao pagamento de horas extras por motivo de força maior ou para realização ou conclusão de serviços de natureza inadiável ou emergencial.
Nesta oportunidade, os embargantes alegam que o Acórdão 2307/2019-TCU-Plenário estaria eivado de omissão e obscuridade na fundamentação da dosimetria da sanção aplicada aos ex-gestores, conforme detalhado no relatório que antecede este voto.
Satisfeitos os requisitos atinentes à espécie, os presentes embargos devem ser conhecidos, com fundamento nos arts. 32, inciso II, e 34 da Lei 8.443/1992.
Preliminarmente, acerca da natureza dos embargos declaratórios, julgo relevante transcrever o seguinte excerto do Acórdão 1218/2015-TCU-Plenário:
"Antes de tratar especificamente dos argumentos trazidos pelos embargantes, lembro que essa espécie recursal, cujo objetivo é sanar eventuais omissões, obscuridades ou contradições, não deve ser manejada para rediscussão de mérito, o que representa, na prática, a possibilidade de repetição de um mesmo recurso, ferindo os princípios da singularidade, da isonomia e da celeridade processual. Os embargos declaratórios devem ter como fundamentação a obscuridade (falta de clareza na redação do julgado) , contradição (existência de proposições inconciliáveis entre si) e omissão (falta de pronunciamento judicial sobre matéria que deveria ter sido apreciada pelo juiz) ."
Dito isso, observo que, ao contrário do alegado pelos embargantes, o voto que fundamentou o Acórdão 2307/2019-TCU-Plenário contém a fundamentação referente ao valor estipulado para a multa aplicada. Veja-se o seguinte excerto da deliberação ora embargada (peça 356) :
"16. Examinando o acórdão recorrido, verifico que, apesar de ter sido aplicada apenas uma multa individual a cada um dos responsáveis, com fundamento no art. 58, incisos II e III da Lei 8.443/1992, essa multa diz respeito a quatro irregularidades, já descritas no item 4 deste voto, todas elas referentes a desconformidades no pagamento de horas extras em diversos contratos da Repar.
17. Embora a unidade instrutora, nesta etapa processual, tenha se baseado na premissa de que a penalidade aplicada não guardava correlação com a eventual ocorrência de débito, que deveria ser apurada no âmbito da tomada de contas especial, verifico que o fundamento adotado para a multa aplicada aponta em sentido diverso.
18. Ao consignar que a sanção pecuniária destinada aos responsáveis devia-se, também, a 'ato de gestão ilegítimo ou antieconômico de que resulte injustificado dano ao erário' (art. 58, inciso III, da Lei 8.443/1992) , o Relator a quo deixou claro que, apesar de o presente processo não tratar dos aspectos atinentes à quantificação e à recuperação do débito, o dano ao erário efetivamente existiu, e foi levado em consideração na dosimetria da penalidade aplicada.
19. Ocorre que a tomada de contas especial instaurada pela Petrobras em decorrência do item 9.7 do Acórdão 2746/2016-TCU-Plenário, no que importa aos presentes autos, chegou às seguintes conclusões (peça 347, p. 25-38) :
19.1. quanto aos pagamentos de horas extras por meio da aplicação de fatores multiplicadores em seus limites máximos, indiscriminadamente, que o percentual máximo previsto em contrato foi adotado levando em consideração a convenção coletiva então vigente e, portanto, não foi identificado dano ao erário.
19.2. quanto aos pagamentos a profissionais em categorias diversas das previstas em contrato, sem motivação ou formalização de termo aditivo, que, embora o contrato não estipulasse os quantitativos referentes a essas categorias, os preços haviam sido lá estabelecidos, e os profissionais pagos de fato prestaram os serviços. Portanto, não foi identificado dano ao erário;
19.3. quanto aos pagamentos de horas extras em quantidades superiores aos limites máximos mensais por profissional, que as horas extras pagas foram efetivamente prestadas, à exceção dos casos pontuais identificados pelo TCU, cuja apuração do dano teria restado prejudicada em razão do grande lapso temporal;
19.4. quanto aos pagamentos de valores unitários de horas extras a preços superiores aos previstos em contrato, que houve débito no valor total de, aproximadamente R$ 16 mil (atualizado até dezembro/2017) ;
20. Acerca do primeiro subitem, relevante comentar que, em tese, a utilização de fatores multiplicadores em seus limites máximos não constitui, necessariamente, irregularidade, já que havia previsão contratual que a embasasse. Sendo assim, uma vez elidida a suposta ocorrência de dano a erário, resta, automaticamente, desconstituída a irregularidade. Consequentemente, deve-se reduzir o valor da multa originalmente aplicada.
 (...) 
22. Em relação à segunda irregularidade, o relatório da TCE não desconstitui a irregularidade formal referente à ausência de formalização de aditivo contratual para que houvesse plena correspondência entre a avença e os pagamentos efetuados. Entretanto, considerando a informação de que os serviços pagos foram efetivamente prestados, não há indícios de que tenha ocorrido dano ao erário decorrente dessa irregularidade.
23. Portanto, o fundamento para a aplicação de multa em decorrência dessa irregularidade, em específico, deve ser, somente, o inciso II do art. 58 da Lei 8.443/1992. Consequentemente, cabe a redução no valor da multa correspondente.
 (...) 
25. Em relação às duas últimas irregularidades, foi confirmada a realização de pagamentos em desconformidade com o contrato, bem como a ocorrência de dano ao erário, ainda que, em um dos casos, não tenha sido quantificado. Sendo assim, não vislumbro razão para modificar o valor das multas correspondentes.
26. Relevante comentar que a aplicação de multa com fundamento no inciso III do art. 58 da Lei 8.443/1992 resulta da ocorrência de dano ao erário em razão de ato ilegítimo ou antieconômico. Sendo assim, a aplicação dessa sanção não depende, necessariamente, da existência de débito quantificado.
27. No caso em questão, o Relator da deliberação recorrida deixou claro que, naquelas circunstâncias, era impossível quantificar o débito, mas que havia razoável grau de certeza quanto à sua ocorrência, como se pode depreender do trecho do voto a seguir transcrito:
 (...) 
28. Verifica-se, assim, que a quantificação do débito pela Petrobras não alterou o contexto fático em que a multa foi aplicada, mas apenas o corroborou, pois foi confirmada a ocorrência de dano ao erário. Como o valor do débito não havia sido levado em consideração para a gradação da penalidade aplicada aos responsáveis, mas, somente, a sua ocorrência, não há que se falar na modificação dessa parcela da multa na presente etapa processual.
29. Portanto, a multa total aplicada a cada um dos responsáveis deve ser reduzida (...) .
 (...) 
***
33. Durante a etapa de discussão, o Ministro Benjamin Zymler e o Ministro Substituto Augusto Sherman Cavalcanti ponderaram que o nível de gravidade das ocorrências destes autos seria muito reduzido se comparado ao volume de recursos geridos pela Petrobras.
34. Por essa razão, o Plenário entendeu que o recurso deveria ser parcialmente provido para, além de se afastar a inabilitação, ser reduzido o valor das multas aplicadas ao valor mínimo previsto no Regimento Interno do TCU.
O voto deixa claro que as irregularidades mantidas e, portanto, que fundamentam a aplicação de multa, são: i) pagamentos a profissionais em categorias diversas das previstas em contrato, sem motivação ou formalização de aditivo; ii) pagamentos de horas extras em quantidades superiores aos limites máximos mensais por profissional; e iii) pagamentos de valores unitários de horas extras a preços superiores aos previstos em contrato.
No que diz respeito à dosimetria, restou consignado no voto o motivo para a redução do valor da multa ao patamar mínimo: a baixa gravidade dessas irregularidades quando confrontadas com o volume de recursos geridos pela Petrobras.
Não houve, portanto, as alegadas obscuridades e omissões na fundamentação da dosimetria da multa.
Acerca da suposta falha na motivação para aplicação da multa simbólica, relevante comentar que, embora muito tenha sido dito na discussão ocorrida na sessão Plenária em que se proferiu o julgado embargado, a deliberação desta Corte é composta pelo relatório, pelo voto, pelo acórdão e, quando houver, pela declaração de voto ou voto revisor. Não cabe, portanto, alegar obscuridade ou contradição entre o decisum e a mencionada discussão, porque ela não compõe a deliberação em si.
Assim, não há vício na motivação para aplicação da multa simbólica, pois o comentário aduzido pelo Ministro Substituto Augusto Sherman na fase de discussão acerca da inviabilidade de se quantificar uma parcela do débito não compôs a fundamentação formal da deliberação.
Apenas a título de esclarecimento, registro que a parcela do débito não quantificável a que o Ministro Sherman se referiu foi aquela referente aos pagamentos de horas extras em quantidades superiores aos limites máximos mensais por profissional, e não aos "eventos globais", como aludem os embargantes. Portanto, não há plausibilidade nos argumentos por eles apresentados quanto a esse ponto.
Por fim, no que diz respeito às alegações de que as multas deveriam ser afastadas em razão da baixa materialidade do débito e da ausência de erro grosseiro, não houve indicação de omissão, contradição ou obscuridade. 
Na realidade, ficou claro que a maioria das ilações lançadas consistem em tentativa de rediscutir o mérito da matéria decidida por este Colegiado. Contudo, tal finalidade é incabível na espécie recursal eleita, a qual é via estreita destinada tão somente a integrar ou esclarecer a decisão impugnada. Se os embargantes querem demonstrar seu inconformismo com o resultado do julgamento e reinstalar a discussão jurídica já apreciada pelo Tribunal, deverão fazê-lo pelas vias recursais adequadas, pois extrapola os limites dos embargos de declaração o rejulgamento da causa.
De tal modo que, inexistindo as alegadas obscuridades e omissões, e não havendo sido identificados outros vícios a serem sanados na deliberação atacada, devem ser rejeitados os presentes embargos.
	Ante o exposto, voto por que o Tribunal adote o Acórdão que ora submeto à deliberação deste Colegiado.
TCU, Sala das Sessões Ministro Luciano Brandão Alves de Souza, em 29 de janeiro de 2020.
Ministro BRUNO DANTAS 
Relator